【裁判字號】    99,上易,2485
【裁判日期】    991210
【裁判案由】    詐欺等
【裁判全文】
臺灣高等法院刑事判決                99年度上易字第2485號
上  訴  人  臺灣板橋地方法院檢察署檢察官
被      告  林英藏
上列上訴人因被告詐欺等案件，不服臺灣板橋地方法院99年度易
字第2334號，中華民國99年9月30日第一審判決（起訴案號：臺
灣板橋地方法院檢察署99年度偵字第18088號），提起上訴，本
院判決如下：
    主  文
上訴駁回。
    理  由
一、本案經本院審理結果，認第一審以「公訴意旨所指，被告林
    英藏於民國90年3月5日就如附表所示本票一紙，取得原審民
    事本票裁定確定證明後，向原審民事執行處聲請強制執行（
    90年度執字第4591號），拍賣廖瑞香所有位於臺北縣板橋市
    ○○街86號2樓之31房屋，致原審陷於錯誤，於同年月21 日
    登載於職務上所掌之查封筆錄公文書，並查封該房屋，嗣因
    開標結果無人應買，原審乃於同年6月13日，依該次拍賣所
    定之最低價額新臺幣（下同）60萬元交被告承受，足生損害
    於廖瑞香等情。因與被告於89年12月19日擅自以廖瑞香之名
    義，偽造該本票、聲請本票裁定准予強制執行之行為，具有
    刑法修正前之牽連犯為裁判上一罪關係，而偽造部分之行為
    業經原審以95年度上更(一)字第19號判決有罪，並經最高法
    院以98年度臺上字第2342號駁回上訴，而告確定。同一案件
    ，業經判決確定，因而諭知免訴之判決。」並無不當，應予
    維持，並引用第一審判決書記載之事實、證據及理由（如附
    件）。
二、公訴人上訴意旨略以：
  (一)修正前刑法規定之牽連犯，係指行為者意念中祇欲犯某罪，
    而其實施犯罪之方法，或其實施犯罪之結果，觸犯行為人目
    的行為以外之其他罪名而言。是牽連犯須二以上犯罪行為有
    目的與方法或結果之密切關係者，始足構成，亦即必須以犯
    一罪之方法行為犯他罪，或以犯一罪之結果行為犯他罪，方
    有牽連關係可言。而數行為間，有無方法或結果行為之牽連
    關係存在，不得純以行為人主觀的犯意為準，仍應參酌行為
    時客觀的事實以為決定，即數行為之間，其犯意應連貫外，
    須客觀上可認其方法或結果行為，與犯罪之目的行為，有不
    可分離之直接密切之關係，始能成立牽連犯。否則，仍應以
    數罪論處。
  (二)本件被告上開偽造、行使本票及後續詐欺行為，時間相距甚
    遠，聲請本票裁定時間為89年12月19日，距87年6月1日票載
    發票日，有2年半，距88年6月1日票載付款日，亦有1年半；
    被害人廖瑞香於被告聲請本票強制執行裁定時，曾提起確認
    本票債權不存在之民事訴訟，被告原偽造、行使本票之犯意
    ，應已中斷，難認仍連貫，不能與後續詐欺行為成立刑法修
    正前之牽連犯；又被告除藉法院之強制執行程序，查封、拍
    賣被害人房地之外，非無其他途徑行使權利，其尚可持本票
    向法院聲請支付命令，獲取給付，則難認後續詐欺行為與偽
    造、行使本票行為有目的與方法或結果之直接密切而不可分
    之牽連關係；且本票一般多作為質押擔保或債權證明之用，
    被告偽造、行使本票後，進而詐欺法院，亦難認後續詐欺行
    為與偽造、行使本票行為有目的與方法或結果之必然牽連關
    係。
  (三)綜上，原判決逕認本件被告偽造、行使本票與後續詐欺行為
    行為有修正前刑法之牽連犯關係，因而諭知免訴之判決，尚
    有違誤等語。
三、惟查：
    刑法修正前之牽連犯，係指行為人雖犯本罪，但其實施犯罪
    之方法行為或其實施犯罪行為之結果，另觸犯他罪，而本罪
    與他罪之數行為間，依行為時之客觀事實觀察，具有方法或
    結果與目的之牽連關係存在者而言。惟此之所謂客觀事實標
    準，係指在行為時之狀態下，一般人是否以犯他罪作為犯本
    罪之方法，或一般人犯本罪會發生犯他罪之結果而定；如是
    ，則客觀上即可認其方法或結果行為，與犯罪之目的行為，
    有不可分離之直接密切關係而成立牽連犯，反之，則否。本
    件被告前所犯本罪之行為，核其偽造本票並持以行使，既提
    出本票准予強制執行之聲請，又取得執行名義，自始主觀上
    即有使偽造之本票獲得給付之意思甚明，故不能謂後犯憑本
    票查封、拍賣被害人房地之行為，與所犯本罪無方法或結果
    之牽連關係存在；而行使偽造之本票之權利，除藉法院之強
    制執行程序，查封、拍賣被害人房地之外，固非無其他途徑
    可行，惟在通常情形下，先聲請本票准予強制執行之後，憑
    此執行名義查封、拍賣債務人之財產，不失為一般人確保債
    權之作法，亦不能因非唯一求償方法或未即刻求償，即認不
    具不可分離之直接密切關係。從而，公訴人上訴意旨所指，
    容有誤解，難謂有理由，其上訴，應予駁回。
據上論斷，應依刑事訴訟法第368條、第373條，判決如主文。
本案經檢察官王金聰到庭執行職務。
中    華    民    國    99    年    12    月    10    日
                  刑事第二十三庭審判長法  官  童有德
                                      法  官  劉方慈
                                      法  官  陳祐治
以上正本證明與原本無異。
不得上訴。
                                      書記官   張詠婷
中    華    民    國    99    年    12    月    10    日
附件：
臺灣板橋地方法院刑事判決              99年度易字第2334號
公  訴  人  臺灣板橋地方法院檢察署檢察官
被      告  林英藏  男  78歲（民國○○年○月○日生）
                    身分證統一編號：Ｚ000000000號
                    住臺北縣三重市○○街327巷68號3樓
                    （現另案在臺灣宜蘭監獄執行中）
                    （現暫押臺灣臺北看守所）
上列被告因詐欺等案件，經檢察官提起公訴（99年度偵字第1808
8 號），本院判決如下：
    主  文
本件免訴。
    理  由
一、公訴意旨略以：被告林英藏明知廖瑞香並未積欠如附表一所
    示本票之票款（起訴書誤載之部分業經檢察官更正），竟基
    於使公務員登載不實及意圖為自己不法所有之犯意，於民國
    89年12月19日，持上開偽造之本票，向本院民事庭聲請本票
    裁定（89年票字第10886 號）准許強制執行，待該本票裁定
    取得確定證明後，復於90年3 月5 日向本院民事執行處聲請
    強制執行（90年度執字第4591號），拍賣廖瑞香所有位於臺
    北縣板橋市○○街86號2 樓之31之房屋，致本院陷於錯誤，
    於90年3 月21日登載於職務上所掌之查封筆錄公文書，並查
    封該房屋，嗣該房屋開標結果無人應買，本院乃於90年6 月
    13日，依該次拍賣所定之最低價額新臺幣（下同）60萬元交
    被告承受，足生損害於廖瑞香。因認被告涉犯刑法第214 條
    （起訴書贅載第216 條）之使公務員登載不實罪嫌及同法第
    339 條第1 項之詐欺取財罪嫌等語。
二、按案件曾經判決確定者，應諭知免訴之判決，並得不經言詞
    辯論為之，刑事訴訟第302 條第1 款、第307 條分別定有明
    文。又訴訟上所謂一事不再理之原則，關於實質上一罪或裁
    判上一罪，亦均有其適用，最高法院60年臺非字第77號判例
    意旨可資參照。
三、經查：
(一)、「被告林英藏自87年間起，陸續借款與廖啟復，因恐廖啟復
    無法清償債務，而廖啟復曾交付其母廖瑞香之所有權狀在被
    告處做為質押（但未設定抵押權），被告為求能拍賣廖瑞香
    之不動產，以收回其借貸予廖啟復之借款，明知其並未借款
    與廖瑞香，竟意圖供行使之用，於89年12月19日前某日，先
    利用不知情之人盜刻廖瑞香之印章1 枚，而後在臺北縣三重
    市○○街327 巷68號3 樓，其代書事務所兼住處內，擅自以
    廖瑞香之名義，簽發如附表一所示面額120 萬元之本票1 紙
    ，同時於該紙本票發票人欄內，偽造『廖瑞香』署押並蓋其
    前述盜刻之廖瑞香印章，以偽造『廖瑞香』印文2 枚，而偽
    造該張有價證券，再於89年12月19日，持向本院聲請本票裁
    定（89年票字第10886 號）准予強制執行。廖瑞香收到本院
    之本票裁定後，始悉上情，乃向本院民事庭提起確認該本票
    債權不存在之民事訴訟（90年重簡字第982 號）。又廖啟復
    另於87年間向被告借款50萬元，除簽發1 紙50萬元之本票交
    與被告做為債權憑據外，更提供其本人所有座落臺北縣土城
    市○○路352 巷1 號5 樓之房地設定第2 順位抵押權60萬元
    予被告（借款50萬元，但依慣例，加2 成，設定抵押債權為
    60萬元）。惟被告將該50萬元本票交與其子林志銘，林志銘
    持該50萬元本票，向本院聲請裁定本票准予強制執行（89年
    票字第9452號），更進而聲請法院對廖啟復在耀華電子股份
    有限公司之薪水強制執行（90年民執字第13262 號）。嗣廖
    啟復所有位於臺北縣土城市○○路352 巷1 號5 樓之房地經
    其另1 位債權人中國國際商業銀行股份有限公司永和分公司
    聲請拍賣（90年民執字第2921號），被告已無債權憑據，惟
    為實行其抵押權，乃基於前述偽造有價證券之概括犯意，在
    不詳時地，偽簽廖啟復之署名，偽造如附表二所示之60萬元
    本票1 紙，提出於執行法院，參與分配（該拍賣價金先償付
    執行費、土地增值稅及第1 順位抵押權後，已無剩餘，故被
    告於此未獲償分文）」之犯罪事實（下稱前案），業經臺灣
    高等法院以95年度上更(一)字第19號認定被告犯修正前刑法第
    201 條第1 項之偽造有價證券罪，且為修正前刑法第56條之
    連續犯，因而判處被告有期徒刑3 年3 月（暨沒收盜刻之印
    章及偽造之本票），被告上訴後，由最高法院於98年4 月30
    日以98年度臺上字第2342號駁回上訴確定在案，此有臺灣高
    等法院被告前案紀錄表、臺灣高等法院95年度上更(一)字第19
    號刑事判決書、最高法院98年度臺上字第2342號刑事判決書
    各1 份在卷可稽，並經本院依職權調取上開刑事案卷核閱無
    誤，堪信屬實。細繹上開確定判決之犯罪事實可知，被告偽
    造如附表一所示「廖瑞香」名義之有價證券1 紙之目的，即
    係持以向本院聲請本票裁定，進而聲請強制執行，拍賣廖瑞
    香之財產參與分配，此亦為被告於本院訊問時所是認（見本
    院99年9 月28日準備程序筆錄第3 頁），應無疑義。
(二)、又被告被訴如公訴意旨欄所載之犯罪事實（下稱本案），業
    據臺灣板橋地方法院檢察署檢察官以99年度偵字第18088 號
    提起公訴，並於99年8 月17日繫屬本院，有該署99年8 月17
    日板檢玉謹99偵18088 字第227325號函所蓋本院收狀戳記可
    參，固亦堪認定。惟觀諸被告於本案持以行使向本院聲請本
    票裁定進而聲請強制執行之本票，即係被告於前案所偽造之
    有價證券（如附表一所示），足見被告係持前案所偽造之有
    價證券遂行本案之使公務員登載不實及詐欺取財犯行。從而
    ，前案確定判決之犯罪事實與本案犯罪事實間，具有手段、
    目的之牽連關係，係修正前刑法第55條牽連犯之裁判上一罪
    ，核屬同一案件。準此，檢察官針對與被告前案確定判決為
    同一之本案犯罪事實，於前案實體判決確定後之99年8 月17
    日，再向本院重行起訴，而有案件曾經判決確定之情形，揆
    諸前揭說明，本於一事不再理之原則，本院自不得再為實體
    判決，爰不經言詞辯論，逕為諭知免訴之判決。
四、本案既經判決免訴，臺灣板橋地方法院檢察署檢察官以99年
    度偵字第24566 號移送併辦之部分，本院自無從併予審究，
    應退回由檢察官另為適法之處置，附此敘明。
據上論斷，應依刑事訴訟法第302 條第1 款、第307 條，判決如
主文。
中    華    民    國    99    年    9     月    30    日
                  刑事第八庭審判長法  官  陳鴻清
                                  法  官  劉安榕
                                  法  官  賴彥魁
上列正本證明與原本無異。
如不服本判決，應於判決送達後10日內，向本院提出上訴書狀，
並應敘述具體理由；其未敘述上訴理由者，應於上訴期間屆滿後
20日內向本院補提理由書（均須按他造當事人之人數附繕本），
「切勿逕送上級法院」。
                                  書記官  楊文祥
中    華    民    國    99    年    9     月    30    日
附表一：
┌───┬──────────────────────┐
│發票人│廖瑞香                                      │
├───┼──────────────────────┤
│受款人│林英藏                                      │
├───┼──────────────────────┤
│面  額│120萬元                                     │
├───┼──────────────────────┤
│票  號│446958                                      │
├───┼──────────────────────┤
│付款地│板橋市○○街86號2 樓之31（起訴書誤載為之3 ）│
├───┼──────────────────────┤
│發票日│87年6 月1 日                                │
├───┼──────────────────────┤
│付款日│88年6 月1 日（起訴書誤載為88年3 月1 日）    │
└───┴──────────────────────┘
附表二：
┌───┬──────────────────────┐
│發票人│廖啟復                                      │
├───┼──────────────────────┤
│受款人│空白                                        │
├───┼──────────────────────┤
│面  額│60萬元                                      │
├───┼──────────────────────┤
│票  號│無                                          │
├───┼──────────────────────┤
│付款地│三重市○○○路253 巷1 號2 樓                │
├───┼──────────────────────┤
│發票日│87年10月13日                                │
├───┼──────────────────────┤
│付款日│88年4 月13日                                │
└───┴──────────────────────┘

司法院資訊處製作；財團法人民間司法改革基金會備份。
